最高法院民事判決　　　　　　　　　　　　　　　　八十七年度台上字第三○九號
　　上　訴　人　馮婌美
　　被 上訴 人　高連鳳
　　　　　　　　許仙姬
　　　　　　　　鄭麗琴
　　　　　　　　李美容
　　　　　　　　李美慧
　　　　　　　　郭金治
右當事人間請求參與分配之訴事件，上訴人對於中華民國八十六年五月二十日台灣高
等法院第二審判決（八十五年度重上字第三○七號），提起上訴，本院判決如左：
    主  文
上訴駁回。
第三審訴訟費用由上訴人負擔。
    理  由
本件被上訴人主張：被上訴人許仙姬、鄭麗琴、李美容、李美慧及郭金治於民國八十
一年三月十日參加訴外人陳靜芝為會首之互助會，詎陳靜芝於八十二年十月倒會，其
詐欺罪已經判處有期徒刑五月確定在案。伊等已繳納二十四次會款，陳靜芝應給付許
仙姬、鄭麗琴、李美容、郭金治各新台幣（下同）七十二萬元，給付李美慧二會會款
一百四十四萬元。被上訴人高連鳳、鄭麗琴、李美容復於八十一年九月一日參加陳靜
芝為會首之互助會，至陳靜芝於八十二年十月倒會止，伊等已繳納十六次會款，陳靜
芝應給付高連鳳、鄭麗琴、李美容各四十八萬元。又陳靜芝向高連鳳借款九十七萬元
，迄今未還。陳靜芝另參加以許仙姬為會首之互助會，連會首計二十一人，每會三萬
元，陳靜芝參加一會，詎於首次開標得標後，即不繳會款，積欠許仙姬六十萬元。總
計陳靜芝積欠高連鳳一百四十五萬元，許仙姬一百三十二萬元，鄭麗琴一百二十萬元
，李美容一百二十萬元，李美慧一百四十四萬元，郭金治七十二萬元。伊雖曾申請支
付命令，因無法送達而未取得執行名義，因陳靜芝已無其他財產足供清償，乃具狀聲
明參與分配，詎上訴人竟妄加異議等情，求為准就台灣士林地方法院（下稱士林地院
）八十三年度執字三二二五號強制執行事件，債務人陳靜芝對第三人陳素香債權之執
行，以上開金額參與分配之判決。
上訴人則以：(一)、被上訴人係以有執行名義債權人之身分聲明參與分配。(二)、上開強
制執行事件已於八十三年十二月十日發收取命令而報結，執行程序業已終結，被上訴
人未於執行法院分配表作成前以無執行名義債權人身分聲明參與分配，其提起本件訴
訟欠缺權利保護要件。(三)、被上訴人聲請之支付命令已失效，該支付命令不能作為債
權證明文件。(四)、被上訴人提出之會單及借據均為私文書，係臨訟串造。(五)、新修正
之強制執行法已刪除無執行名義債權人參與分配之規定，被上訴人提起本訴欠缺法律
上之依據等語，資為抗辯。
原審以：八十五年十月九日修正之強制執行法雖已將無執行名義債權人參與分配之規
定刪除，但修正前合法之參與分配仍不失其效力，此為法律不溯及既往之原則。被上
訴人既在修正前之八十三年九月二十六日具狀聲明參與分配並提起本件參與分配之訴
，執行法院且已將之列入分配表，等待本件判決結果以實施分配，其已進行之程序，
應不失其效力，法院仍應就其參與分配是否合法有效，為實體裁判。按債權人或債務
人對於參與分配如有異議，執行處應即通知聲明人，聲明人如仍欲參與分配，應於十
日內對異議人另行起訴，修正前強制執行法第三十六條定有明文。查系爭強制執行事
件，上訴人於八十三年八月十三日聲請就債務人陳靜芝對第三人陳素香之債權為強制
執行，執行法院於八十三年八月十八日核發扣押命令。被上訴人則於八十三年九月二
十六日具狀聲明參與分配，執行法院乃於八十三年十二月十日通知陳素香將扣押款檢
送法院以憑分配。嗣上訴人於八十三年十二月三十日聲明異議，執行法院即於八十四
年一月七日通知被上訴人於五日內補正執行名義即支付命令確定證明書，通知函並載
明「債權人馮婌美已聲明異議，台端如欲參與分配，應於十日內對異議人另行起訴，
並向本院為起訴之證明」。被上訴人於八十四年一月十二日收受通知，旋於八十四年
一月二十一日向士林地院提起本件參與分配之訴，此有上開執行案卷可稽。被上訴人
提起本件參與分配之訴即與修正前強制執行法第三十六條前段規定相符。又被上訴人
參與分配聲明狀並未言明其係有執行名義之債權人，且於聲明狀內明債務人無其他
財產足供清償，並提出訴外人國統徵信所股份有限公司之財產調查書為釋明文件，堪
認被上訴人係以無執行名義之債權人身分參與分配。至執行法院於八十三年十二月十
日所核發之支付轉給命令，係通知第三人陳素香解款到院以憑製作分配表。既需製作
分配表，執行程序顯然尚未終結。又確定之支付命令得為執行名義，則未確定之支付
命令，應可認係債權證明。如此解釋較能保障債權人之利益。則被上訴人聲明參與分
配時，已提出支付命令，自已提出債權證明，應無疑義。查被上訴人主張因陳靜芝倒
會致積欠高連鳳四十八萬元，許仙姬一百三十二萬元，鄭麗琴一百二十萬元，李美容
一百二十萬元，李美慧一百四十四萬元，郭金治七十二萬元，及陳靜芝另向高連鳳借
款九十七萬之事實，有互助會簿、借據為憑，並經同為互助會會員之證人陳素香證述
屬實，且陳靜芝倒會所涉詐欺犯行，業經原法院刑事庭判處陳靜芝有期徒刑五月確定
在案，原法院民事庭亦已就參加陳靜芝互助會之其他會員對陳靜芝之損害賠償請求判
決勝訴確定，有原法院八十三年度訴字二六一號民事判決可憑。上訴人雖否認互助會
單、借據之真正，然被上訴人所提會單有關會期、會款、開標地點、開標日期、會首
、會員之記載均甚明確，借據上暫借之金額、日期均有載明，並有陳靜芝之親筆簽名
，由形式上觀察，均堪認為真正，且與上訴人於上開強制執行事件所提出之互助會單
內容完全相同。上訴人以被上訴人之會單記載簡略、任意塗抹、改寫云云爭執互助會
單之真正，難認為有理由。被上訴人為陳靜芝之無執行名義債權人，而陳靜芝之財產
已不足清償其對被上訴人所負債務，有國統徵信所股份有限公司之財產調查書為證，
足認陳靜芝已無其他財產可供執行，被上訴人自已盡釋明之責，上訴人對被上訴人參
與分配之聲明表示異議，自有未合，被上訴人請求准予參與分配，為有理由。因而維
持第一審所為上訴人敗訴之判決，經核於法洵無違誤。上訴論旨仍執陳詞，並就原審
採證認事之職權行使，指摘原判決違背法令，聲明廢棄，為無理由。
據上論結，本件上訴為無理由，依民事訴訟法第四百八十一條、第四百四十九條第一
項、第七十八條，判決如主文。
中      華      民      國    八十七    年      二      月     十九     日
                              最高法院民事第六庭
                                  審判長法官  蕭  亨  國
                                        法官  吳  正  一
                                        法官  楊  隆  順
                                        法官  陳  淑  敏
                                        法官  黃  義  豐
      右正本證明與原本無異
                                              書  記  官
中      華      民      國    八十七    年      三      月      三      日
